【裁判字號】    94,重上更(一),123
【裁判日期】    950227
【裁判案由】    確認債權存在
【裁判全文】
臺灣高等法院民事判決             94年度重上更(一)字第123號
上  訴  人  華泰商業銀行股份有限公司
法定代理人  甲○○
訴訟代理人  黃元龍律師
被 上訴 人  福記產業股份有限公司
法定代理人  乙○○
訴訟代理人  黃陽壽律師
複  代理人  洪文浚律師
上列當事人間請求確認債權存在事件，上訴人對於中華民國91年
11月29日臺灣臺北地方法院91年度重訴字第1063號第一審判決提
起上訴，經最高法院第一次發回更審，本院於95年02月14日言詞
辯論終結，判決如下：
    主  文
上訴駁回。
第二審及發回前第三審訴訟費用由上訴人負擔。
    理  由
一本件上訴人主張：訴外人威林建設股份有限公司（下稱威林公
  司）前向伊借款，嗣威林公司未依約清償借款，尚積欠伊新台
  幣（下同）1億2,000萬元及利息、違約金，伊已聲請法院對威
  林公司發支付命令，威林公司未於20日之不變期間內提出異議
  ，該支付命令即與確定判決有相同效力。威林公司前與訴外人
  游培元、游培共同將門牌號碼台北市內湖區○○○路○段18
  0巷6號之不動產（下稱系爭不動產）出租與被上訴人，依雙方
  於民國86年05月30日簽立之租賃契約，租金每月每坪 1,400元
  ，出租範圍包括地下1、2樓，及地上1至4樓及12樓約 5,500坪
  ，租金額每月為770萬元，其中51.67%應支付威林公司，即397
  萬元，其餘則支付共同出租人游培元、游培。惟自89年08月
  起至91年02月止19個月計7,543萬元租金，被上訴人僅給付5,5
  41萬4,873元，尚有 2,038萬5,127元未付，被上訴人竟否認其
  對威林公司有租賃債務存在等情，求為確認威林公司對被上訴
  人有租金債權 770萬元存在之判決。
  被上訴人則以：伊於86年間雖向威林公司承租系爭不動產，並
  約定租金下限為每月每坪 1,400元，惟89年間因當時政治、社
  會、經濟狀況已有重大變遷，伊與威林公司及游培元、游培
  另於同年11月間簽立協議書（記載日期為89年11月21日），約
  定自90年01月01日起，租金依當月百貨部門營業額8%、餐飲部
  門營業額 10%計算。伊於簽立上開協議書時，已將善意受讓自
  訴外人郭銘樹為執票人之由威林公司簽發面額 3,000萬元支票
  乙紙，返還威林公司，作為抵付威林公司租金。嗣後雙方並於
  90年03月19日簽訂約定書，約定威林公司每月應支付銀行貸款
  之利息由伊代為繳納，伊乃於同年03月22日匯款 588萬元、並
  自同年04月23日起每月匯款294萬元至土地銀行，共計匯款3,8
  22萬元，另於同年07月27日匯入上訴人銀行 280萬元、並自同
  年08月起每月匯款40萬元，共計匯款 480萬元。伊與威林公司
  於91年02月27日再依上開約定書第03條約定進行結算，確認截
  至同年02月份，伊依上開協議書約定應給付威林公司之租金計
  1,760萬4,394元，以伊已預付之支票金額及匯款金額合計7,30
  2萬元扣除後，尚餘 5,541萬5,606元。而因系爭不動產遭威林
  公司債權人查封且遲遲無法排除，伊已於93年05月27日發函威
  林公司，聲明依89年11月21日協議書第04條之約定，於93年05
  月31日終止租約，雙方並於93年07月02日協商，確認於扣抵終
  止租約前之租金後，威林公司尚有預付租金1,591萬1,586元未
  還，參以威林公司亦未返還伊所支付之押租金 2,700萬元，伊
  即未積欠威林公司租金，上訴人訴請確定威林公司對伊尚有77
  0萬元租金債權存在，自無理由等語，資為抗辯。
  原審為上訴人敗訴之判決，即駁回其第一審之訴，上訴人提起
  上訴，聲明：(一)原判決廢棄。(二)確認威林公司對被上訴人有租
  金債權770萬元存在。被上訴人則聲明：上訴駁回。
二按確認之訴非原告有即受確認判決之法律上利益者，不得提起
  ，所謂即受確認判決之法律上利益，係指法律關係之存在與否
  不明確，原告主觀上認為其在法律上之地位有不安之狀態存在
  ，且此種不安之狀態，能以確認判決將之除去者而言（最高法
  院52年台上字第1240號判例參照）。上訴人訴請確認被上訴人
  對威林公司有租金債權 770萬元存在，被上訴人對此則予否認
  ，被上訴人對威林公司是否有系爭 770萬元之租金債權存在，
  即不明確；而上訴人為威林公司之債權人，已聲請法院對威林
  公司發扣押命令，扣押威林公司對被上訴人之租金債權，則威
  林公司對被上訴人是否有租金債權存在，將影響上訴人可否以
  系爭租金債權滿足其對威林公司之債權，其在法律上地位將因
  被上訴人否認威林公司對其有債權存在而生不安之狀態，而此
  不安之狀態復可以確認判決將之除去，是上訴人提起本件確認
  債權存在之訴，自有法律上之利益，合先敘明。
三上訴人主張威林公司曾向其借款，嗣威林公司未依約清償借款
  ，積欠1億2,000萬元及利息、違約金；又威林公司前於86年05
  月30日將系爭不動產出租與被上訴人，約定租金下限為每月每
  坪 1,400元等事實，為被上訴人不爭執，並有上訴人提出之台
  灣士林地方法院90年度促字第4654號支付命令及確定證明書、
  86年05月30日不動產租賃契約書、民事聲明異議狀、原審法院
  91年03月26日北院錦91執助甲字第 752號函等件影本可證（原
  審卷8-28頁），自堪信為真實。
四按證人之證言是否可採，審理事實之法院本得衡情認定。且法
  院為判決時，應斟酌全辯論意旨及調查證據之結果，以判斷事
  實之真偽，不得摭拾筆錄中前後不符之片段記載，為認定事實
  之依據。最高法院20年上字第2052號、51年台上字第 101號分
  別著有判例。本件被上訴人抗辯系爭不動產之租金，雙方已簽
  訂89年11月21日期之協議書，約定改為自90年01月01日起，依
  當月百貨部門營業額8%、餐飲部門營業額10%計算；又簽訂 90
  年03月19日期之約定書，約定威林公司每月應支付銀行貸款之
  利息由其代為繳納，並交還威林公司簽發 3,000萬元之支票，
  以抵付租金，其並因而代付威林公司積欠土地銀行之利息3,82
  2萬元、積欠上訴人之利息480萬元等情，有其提出之協議書、
  約定書、支票、匯款回條、電匯通知書可稽（原審卷 48-62頁
  ），並經亦參與各該協議、約定之共同出租人游培元、游培
  ，及被上訴人會計張琍玲、財務長廖森助，見證協議書之律師
  黃陽壽到場證稱明確，互核屬實（原審卷93-106,140-141頁、
  上字卷164- 165頁），更有被上訴人經會計師查核之財務報表
  、游培元及游培之各類所得扣繳暨免扣繳憑單可佐（原審卷
  107-128頁、上更(一)字卷46-54、64~1-64~46頁），應可採信。
  則被上訴人進而抗辯其與威林公司於91年02月27日再依上開約
  定書第03條約定進行結算，確認截至同年02月份，其依上開協
  議書約定應給付威林公司之租金計1,760萬4,394元，以其已預
  付之支票金額及匯款金額合計7,302萬元扣除後，尚餘租金5,5
  41萬5,606元一節，因有該確認書足憑（原審卷 63、64頁），
  且與被上訴人前揭財務報表之內容無違，即屬信而有徵。至上
  開證人就訂約過程、動機等前後不符之陳述，以渠等作證時間
  （91年06月、92年11月）與事實發生時間（89年11月至90年03
  月間）相距非短、每位證人參與事件之程度與記憶能力及對事
  件之認知不一等情觀之，尚難認有違常情之處，揆諸首揭判例
  意旨，自不得摭拾筆錄中前後不符之片段記載，否認各該證人
  就主要待證事實證述一致證言之效力。是上訴人否認協議書、
  約定書、確認書等文書之真正，並以上開證人證言有前後矛盾
  情事，及被上訴人租金之計算與財務報表之租金有些許差額，
  即認被上訴人前揭主張為不可取，尚屬無據。另協議書、約定
  書或確認書之記載日期，縱與實際簽署日期有別，仍不影響各
  該契約之效力。又縱認上訴人主張被上訴人預付高額租金一事
  ，與一般租賃常情不符一節為可取，然本諸當事人意思自主及
  契約自由原則，於上訴人舉證證明該事證為不實之前，亦難遽
  予否定。
五依上述91年02月27日確認書所載，威林公司至該月份為止，預
  收被上訴人租金5,541萬5,606元，而上訴人自承被上訴人應給
  付之租金，91年度為1,708萬5,000元，92年度為1,909萬8,000
  元（上更(一)字卷16頁），與被上訴人抗辯之租金91年度 1,708
  萬5,815元、92年度1,733萬2,798元（上更(一)字卷63,64頁）相
  較，略有出入，縱以對上訴人有利之租金額計算（即租金額較
  高者，被上訴人可供抵銷預付租金之數額較多，被上訴人對威
  林公司預付租金債權之減少亦較多），即91年度租金 1,708萬
  5,815元、92年度租金 1,909萬8,000元，其中91年度租金扣除
  該年01月及02月之租金167萬0,107元、163萬5,278元（此部分
  已於確認書中扣除，不得重複計算，上更(一)字卷63頁）後，91
  年03至12月之租金為1,378萬0,430元；自確認書所載尚餘租金
  5,541萬5,606元予以扣除，再扣除終止租約前之93年01月至05
  月租金877萬2,900元（上更(一)字卷64頁），被上訴人預付之租
  金尚餘1,376萬4,276元（55,415,606元－13,780,430元－19,0
  98,000元－8,772,900元＝ 13,764,276元），則上訴人主張威
  林公司對於被上訴人尚有 770萬元租金債權，即屬無理。上訴
  人雖另主張被上訴人不得終止租約，其終止租約為不合法云云
  。惟查，上開協議書第04條已有：「乙方（威林公司及游培元
  、游培）保證其於原租約簽署時至其依原租約第十五條轉讓
  租賃物予第三人前為租賃物之所有權人，租賃期間甲方（被上
  訴人）對租賃標的物得不受干擾，享有使用收益之權利，除因
  甲方之事由外，如有第三人對租賃物主張權利或因乙方與人發
  生債務糾葛，因而租賃物遭法院假扣押、假處分或強制執行，
  致甲方之租賃權遭受損害而依法有影響甲方之使用租賃物之事
  由存在，或事實上有致甲方租賃權或營業形象、信用或利益遭
  到誤會、歪曲等波及而受不良影響之情形時，乙方應負責在三
  十日內排除之，並負損害賠償之責。否則甲方得不待催告逕行
  終止租約，乙方不得異議」之約定（原審卷49頁），而系爭不
  動產確因威林公司之事由經法院查封，為上訴人所不否認，則
  被上訴人提出終止租約聲明函、內湖店鑰匙交接簽收表（上更
  (一)字卷 55-62頁），抗辯租約於93年05月31日已合法終止，堪
  予採信。上訴人此部分終止租約不合法之主張，仍非可取。
六上訴人雖主張被上訴人用以計算預付租金之 3,000萬元支票非
  屬實在，不得作為被上訴人預付租金之一部，如予扣除，被上
  訴人即積欠威林公司超過 770萬元之租金云云。惟依聯邦票券
  金融股份有限公司（下稱聯邦票券公司）90年02月19日發給郭
  銘樹、副本威林公司之郵局存證信函所載，郭銘樹確曾將其所
  有、面額二千萬元、附買回條件交易之寶島銀行延平分行可轉
  讓定期存單，提供質押予聯邦票券公司，作為威林公司向聯邦
  票券公司委任保證發行商業本票之擔保品，嗣因威林公司所發
  行商業本票於90年02月19日到期，未能如期償還，違反委任保
  證約定，聯邦票券公司乃處分郭銘樹所提供之擔保品抵償，並
  賣得2,011萬5,878元（原審卷236、235頁），則被上訴人抗辯
  於簽立上開協議書時，其已將善意受讓自郭銘樹為執票人之由
  威林公司簽發面額 3,000萬元支票乙紙，返還威林公司，並以
  該金額抵付威林公司之租金一節，既有約定書可據，又與前述
  威林公司對於郭銘樹負有債務之事實相符，自屬可取。上訴人
  空言否認，仍難採信。至被上訴人有無或何時將該 3,000萬元
  列入財務報表，僅係財務會計作帳問題，尚不影響前揭事實之
  認定，附此說明。
七綜上所述，被上訴人於93年05月31日終止租約時，尚對威林公
  司享有1,376萬4,276元之預付租金債權，自無對於威林公司負
  有770萬元之租金債務。上訴人請求確認威林公司對被上訴人
  有租金債權770萬元存在，為無理由，不應准許。原審為上訴
  人敗訴之判決，並無不合。上訴意旨指摘原判決不當，求予廢
  棄改判，為無理由，應予駁回。
八本件事證已明，兩造有關押租金及其他之攻擊防禦方法及舉證
  ，與判決結果已不生影響，爰不予斟酌及論述，併此敘明。
九據上論結，本件上訴為無理由，依民事訴訟法第449條第1項、
  第78條，判決如主文。
中    華    民    國    95    年    2    月    27    日
                  民事第十六庭審判長法  官  沈方維
                                    法  官  湯美玉
                                    法  官  張競文
正本係照原本作成。
如不服本判決，應於收受送達後20日內向本院提出上訴書狀，其
未表明上訴理由者，應於提出上訴後20日內向本院補提理由書狀
（均須按他造當事人之人數附繕本）上訴時應提出委任律師或具
有律師資格之人之委任狀；委任有律師資格者，另應附具律師資
格證書及釋明委任人與受任人有民事訴訟法第466條之一第一項
但書或第二項（詳附註）所定關係之釋明文書影本。
中    華    民    國    95    年    3     月    1     日
                                    書記官  鄭麗兒
附註：
民事訴訟法第466條之1（第1項、第2項）：
對於第二審判決上訴，上訴人應委任律師為訴訟代理人。但上訴
人或其他法定代理人具有律師資格者，不在此限。
上訴人之配偶、三親等內之血親、二親等內之姻親，或上訴人為
法人、中央或地方機關時，其所屬專任人員具有律師資格並經法
院認為適當者，亦得為第三審訴訟代理人。


司法院資訊處製作；財團法人民間司法改革基金會備份。
